臺灣高等法院民事判決
110年度勞上易字第68號
上  訴  人  台灣中油股份有限公司

法定代理人  李順欽  
訴訟代理人  林昱璿  
            呂玉婷  
被  上訴人  古仁渝  
            葉盛發  

            吳文澄  
            楊能賢  
            葉佐財  
兼  共  同
訴訟代理人  高佳珍  
上列當事人間請求給付退休金差額事件，上訴人對於中華民國11
0年2月26日臺灣新竹地方法院109年度勞訴字第67號第一審判決
提起上訴，本院於110年9月14日言詞辯論終結，判決如下：
    主      文
上訴駁回。
第二審訴訟費用由上訴人負擔。
    事實及理由
一、被上訴人主張：
　　被上訴人皆（曾）受僱於上訴人，其中被上訴人葉佐財於民
    國109年6月30日退休，被上訴人高佳珍、古仁渝分別於110
    年5月31日、110年7月31日退休，其餘被上訴人（分稱其姓
    名，合稱被上訴人）仍任職於上訴人公司。被上訴人之工作
    性質採三值輪班，分為日班（上午6時45分至下午3時）、小
    夜班（下午2時15分至晚間11時）、大夜班（晚間9時45分至
    翌日上午7時30分）。大夜班可領取400元夜點費，小夜班可
    領取250元夜點費（下稱系爭夜點費），且被上訴人於在職
    期間皆須固定輪值大、小夜班，已成為常態性工作，系爭夜
    點費並不因輪值人員之薪資高低、工作內容、職級等而有差
    異。因此系爭夜點費已成為輪值人員常態性提供勞務可取得
    之對價，符合「勞務對價性」與「經常性給與」之要件。是
    上訴人應將系爭夜點費計入平均工資並依此核發退休金；惟
    上訴人於被上訴人退休或結清舊制勞工退休金時，並未將系
    爭夜點費計入平均工資，致上訴人有短少如附表所示之退休
    金，上訴人應補為給付。又除葉佐財以外之被上訴人，雖有
    簽立年資結清協議書（下稱系爭協議書），而系爭協議書第
    2條約定夜點費不計入平均工資；惟依系爭協議書第1條規定
    ，結清舊制年資之標準不得低於勞動基準法（下稱勞基法）
    之退休金標準等語，故於有牴觸時應優先適用勞基法等語。
    爰依勞基法第55條規定請求：上訴人應各給付如附表「共應
    補發退休金」欄所示金額，及附表「利息起算日」欄所示之
    日起至清償日止，按年息5%計算之利息（原審判命上訴人如
    數給付，上訴人聲明不服，提起上訴），並答辯聲明：上訴
    駁回。
二、上訴人則以：
　　系爭夜點費之發放，原係上訴人基於值夜班之員工生理上有
    進食之必要，本諸體恤夜班勞工之辛勞，以補貼點心費的方
    式另外給予員工，凡輪值夜班之員工，均能領取相同金額之
    夜點費，夜點費之發給未相應增加夜班員工勞務內容，且與
    從事勞務內容無直接關連性，亦不因各員工之職位、階級、
    薪資及勞務給付內容而有所差異。復上訴人為經濟部所屬國
    營事業，所屬人員待遇福利受國營事業管理法、公營事業機
    構員工待遇授權訂定基本原則、經濟部所屬事業機構用人費
    薪給管理要點、經濟部所屬事業人員退休撫卹及資遣辦法（
    下稱經濟部退撫辦法）等規定限制，並受經濟部、國營會監
    督，而經濟部退撫辦法作業手冊所附之計算平均工資給予項
    目表（下稱系爭項目表），並未將夜點費列入平均工資。又
    勞基法施行細則第10條第9款於94年6月15日修正時已將夜點
    費排除於勞基法第2條第3款所定其他任何名義之經常性給與
    之範疇，且參照其刪除理由，明示嗣後有關夜點費及誤餐費
    是否為工資，應依勞基法第2條第3款規定及上開原則個案認
    定之，並未明示凡雇主給與之夜點費必屬工資。則系爭夜點
    費僅係上訴人單方面勉勵、恩惠性質的給予，並不具有勞務
    對價性，不應計入平均工資。另被上訴人（除葉佐財外）已
    簽立系爭協議書，同意不將夜點費計入勞退之結清金額，兩
    造就此部分已達成合意，不容被上訴人事後再為相反之主張
    等語。並上訴聲明：㈠原判決廢棄；㈡被上訴人在第一審之訴
    駁回。
三、兩造不爭執事項（見本院卷第142頁至144頁）：
（一）葉佐財前受僱於上訴人，於109年6月30日辦理屆齡退休，
      高佳珍、古仁渝亦於110年5月31日、110年7月31日退休，
      其餘被上訴人均仍任職於上訴人，而葉佐財於辦理退休，
      其餘被上訴人於109年7月1日結清舊制勞工退休金時，其
      等依勞基法施行前、後計算之退休金基數，係如附表「退
      休金基數」欄所示。
（二）被上訴人於上訴人公司工作方式為24小時輪班，採日班、
      小夜班、大夜班輪流作業。輪值時間為日班為上午6時45
      分至下午3時、小夜班為下午2時15分至晚間11時、大夜班
      為晚間9時45分至翌日上午7時30分，各班工作性質相同，
      服勤時間不同，被上訴人等人均需輪班；上訴人按實際值
      勤員工輪值發給之大、小夜班夜點費分別為400元、250元
      。
（三）被上訴人發給之「夜點費」每人每日金額相同，不因員工
      作業種類及職等而有差異。
（四）上訴人前發給被上訴人之退休金，並未將系爭夜點費計入
      被上訴人之平均工資。
（五）被上訴人（除葉佐財外）有簽立系爭協議書。
四、得心證之理由：
（一）系爭夜點費是否係勞基法第2 條第3 款所規定之工資？應
      否列入平均工資以計算退休金？ 
　１、按勞工係受雇主僱用從事工作獲致工資者；而工資謂勞工
      因工作而獲得之報酬，包括工資、薪金及按計時、計日、
      計月、計件以現金或實物等方式給與之獎金、津貼及其他
      任何名義之經 常性給與均屬之，勞基法第2條第1、3款分
      別定有明文，是工資係勞工勞動之報酬對價且為經常性之
      給與。所謂經常性之給與，只要在一般情形下經常可以領
      得之給付即屬之，舉凡某種給與係屬工作上之報酬，在制
      度上有經常性者，均得列入平均工資以之計算退休金。故
      勞工因工作所得之報酬，倘符合「勞務對價性」及「給與
      經常性」二項要件時，依法即應認定為工資。判斷某項給
      付是否具「勞務對價性」及「給與經常性」，應依一般社
      會之通常觀念為之，其給付名稱為何，尚非所問。是以雇
      主依勞動契約、工作規則或團體協約之約定，對勞工提供
      之勞務反覆應為之給與，乃雇主在訂立勞動契約或制定工
      作規則或簽立團體協約前已經評量之勞動成本，無論其名
      義為何，如在制度上通常屬勞工提供勞務，並在時間上可
      經常性取得之對價（報酬），即具工資之性質而應納入平
      均工資之計算基礎（最高法院100年度台上字第801號判決
      意旨）。
　 2、經查，上訴人之作業方式為24小時全天候開工，採固定之
      3班輪值制，各班工作性質相同，僅服勤時間不同，上訴
      人均依員工實際輪值大、小夜班時段及次數，發給大夜班
      400 元、小夜班250 元之夜點費，金額固定，不因工作內
      容、年資、職級不同而有異，員工一經輪值大、小夜班即
      得領取，為兩造所不爭（見不爭執事項㈡、㈢），且依上訴
      人公司之作業型態，被上訴人固定輪值大、小夜班，並非
      偶而為之，已具有常態性，與一般公司行號應付臨時性之
      業務需求偶而為之者有間，故上訴人發給員工夜點費已長
      達數十年，此由上訴人自述夜點費之沿革說明即足印證（
      見本院卷第23至24頁），故其給付係以輪值大夜班、小夜
      班為要件，並非屬因臨時性之業務需求所偶爾發放之款項
      ，而係其員工在特定工作條件下，所形成固定常態工作中
      可取得之給與，顯見制度上具有經常性。其次，夜間工作
      因違反人體正常生理時鐘運作，將導致勞工作息不正常、
      疲倦程度增加，進而影響勞工家庭生活、人身安全，屬危
      險工時，乃屬於眾所周知之事實。是以勞基法第48條乃明
      文規定限制童工不得於午後8時至凌晨6時工作，且勞工通
      常亦不願意在此時段服勤。然就雇主而言，如能採取日夜
      輪班制作業，亦有助於其可無間斷充分利用既有設備及產
      能而獲得較多利益。則相較於日班勞工，雇主對輪值大、
      小夜班之勞工，自需支出較高之薪資，當為衡平之理。系
      爭夜點費既係因原告輪值大、小夜班，因於夜間此不利其
      生活及健康等之時間工作，因此所加給之給付，為上訴人
      輪值大、小夜班之勞工所獨有，本質上應屬被上訴人等勞
      工，於該等特定值班時段從事工作之勞務對價，故上訴人
      因被上訴人在大、小夜班工作而給付其等系爭夜點費，自
      屬勞務對價性之給付。是系爭夜點費既屬被上訴人固定輪
      值大、小夜班時，上訴人所支付其等之經常性給與，又與
      被上訴人等服該等勞務間具有對價性，是被上訴人主張屬
      於勞基法第2條第3 款所稱之工資，自屬有據。
　 3、上訴人辯稱，依系爭夜點費之發放沿革，可見其僅係恩惠
      性給與，非屬薪資。且系爭夜點費之發給未相應增加夜班
      員工勞務內容，與勞務內容無直接關連性，又系爭夜點費
      之金額固定，不因員工之工作複雜性、經驗、學歷等條件
      而有差異，尚與薪資不同，並不具勞務對價性，再如認系
      爭夜點費屬工資，將對無法領取夜點費之早班人員造成差
      別待遇，而有違勞基法第25條意旨云云。經查，勞基法第
      2條第3款所為工資定義，只須勞工符合因工作而獲得之報
      酬即屬之，而兩造於成立勞動契約時，已知悉工作型態為
      三班制之輪班，並均認知輪值大、小夜班者即可領取系爭
      夜點費，可見此項給付就上訴人而言，係明確認知在被上
      訴人提供大、小夜班之勞務時，即有給付義務，而被上訴
      人亦認知若輪值大夜、小夜班，即可領取此項給付。故雙
      方就此應已有共識及合意，並已具備在固定輪班工作型態
      下「勞務對價」及「經常性給與」之性質，乃屬工資之一
      部，而非僅係上訴人單方面恩惠性之給與。至工資各項結
      構之內容，雖有依工作性質、技能、職級、年資等節而有
      不同者，然亦不乏為相同數額之給付（如伙食津貼、交通
      津貼等），故公司給付勞工之各種款項是否屬於工資一部
      ，應實質審核其內容，而非依是否屬正常工時內之給付、
      形式上數額是否同一等，遽謂該等給付非屬工資，且系爭
      夜點費之調整時間、幅度，亦屬上訴人公司內部發給該項
      費用之設計問題，縱然其未隨同員工薪資之調漲而調整，
      仍不影響系爭夜點費性質上為工資之認定。況因系爭夜點
      費領取之條件即為夜間工作，與日班員工相較，雖工作內
      容相同，然夜班工作者須承受前述於夜間工作之不利性，
      與日班者尚有不同，故夜班工作者另取得系爭夜點費之工
      資，自無差別待遇之疑；再差旅費中之膳雜費，係勞工偶
      爾因公出差中給與之膳食補貼，核與系爭夜點費為經常性
      工作所為固定給付之情形不同，尚難比擬適用。又晝夜輪
      班工作雖為勞基法第34條第1項規定之合法工作型態，然
      此僅為勞基法就特殊需求之工作型態所為規定，並不意味
      雇主若採行該晝夜輪班工作型態時，即可因而免除在該夜
      間時段工作者之給付對價義務，而上訴人所提供之工作態
      樣雖係三班輪班制，然工資之認定，既係以勞工提供勞務
      與雇主支付報酬（工資）間之對價性為依據，自不因工作
      型態是否為輪班制而有差異。另勞基法第34條並未限制勞
      雇雙方就夜間工作，此一影響人體健康並具潛在危險性之
      工作型態，約定較優惠之工資給付條件，且系爭夜點費既
      為輪值大、小夜班之原告等勞工所獨有，並係以實際輪值
      工時為計算基準，顯與勞工提供勞務間有密切關連性，應
      認具有勞務對價性，上訴人執前詞抗辯系爭夜點費並非勞
      務對價，不應列入平均工資計算退休金云云，自不足採。
   4、上訴人復辯稱，其早於勞基法施行之前即已推行夜點費之
      恩惠性福利措施，94年6月14日修法前之勞基法施行細則
      第10條第9款規定，係將夜點費明列為非屬工資，可推論
      當時主管機關內政部亦認夜點費不應納入工資，而前開規
      定修正後，雖將夜點費之規定刪除，仍應視個案認定，可
      見上訴人並未將工資巧立名目以夜點費發放，勞基法施行
      前後夜點費制度亦無重大變革，系爭夜點費自非屬工資云
      云；惟按勞基法施行細則第10條第9款，於94年6月14日修
      法刪除夜點費之規定，依其修正理由所示，乃係為避免雇
      主巧立名目，規避將該給付列入平均工資計算，夜點費是
      否屬於工資，仍應依個案判定其是否為勞工勞務之對價，
      且具經常性而非偶發者，可見依修法之歷程，非可推斷系
      爭夜點費非屬工資。而系爭夜點費之發放，其具備勞務對
      價性及經常性給與之要件，應屬工資之一部分，已如前述
      ，自不因上訴人自勞基法施行細則第10條第9款規定修正
      前即已開始發放夜點費，或其自行推論內政部於修法前認
      為夜點費不應納入工資，而影響夜點費屬工資之認定。又
      上訴人所提經濟部函文內附行政機關即勞委會於94年間之
      函示，固似認夜點費非屬工資云云（見原審卷第205至207
      頁），惟核法院係依法獨立審判，並不受行政機關之函示
      見解所拘束，而系爭夜點費係屬工資，業經本院認定說明
      如前，上訴人再以前開函示而為辯述云云，自非可取。
   5、上訴人又辯稱，上訴人為國營事業，所屬人員待遇福利受
      國營事業管理法、公營事業機構員工待遇授權訂定基本原
      則、經濟部所屬事業機構用人費薪給管理要點、經濟部退
      撫辦法等規定限制，並受國營會監督，經濟部退撫辦法作
      業手冊所附之計算平均工資給予項目表，未將夜點費列入
      平均工資，上訴人不得自行將夜點費納入工資云云。查上
      訴人公司給付各項費用是否應列入工資，並非依各項費用
      名稱而定，仍須依該費用性質是否具備勞務對價與經常性
      給付等節為判斷，亦不受資方單方內部規範所拘束。上訴
      人雖為經濟部所屬國營事業，然被上訴人為上訴人聘僱之
      勞工，自有勞基法之適用，而勞基法係國家為實現憲法保
      護勞工之基本國策所制定之法律，其所定勞動條件為最低
      標準，雇主與勞工所訂勞動條件，不得低於勞基法所定最
      低標準，此觀之該法第1條規定即明，故於勞基法公布施
      行後，各國營事業單位固得依其事業性質及勞動態樣與勞
      工另行訂定勞動條件，然所約定之勞動條件仍不得低於勞
      基法所定最低標準，則於經濟部所訂其所屬事業人員退休
      、撫卹及資遣辦法或其他待遇、福利標準，牴觸勞基法之
      規定時，該牴觸部分即不得再援引適用，是上訴人前開所
      辯，尚不足採。
   6、上訴人再辯稱，被上訴人（除葉佐財外）均有簽立系爭協
      議書，系爭協議書第2條已明定平均工資之計算悉依系爭
      項目表之規定辦理，即夜點費不列入平均工資計算，被上
      訴人（除葉佐財外）既知悉同意上情並予簽立，事後自不
      得再為相反主張云云，並提出系爭協議書、上訴人關於其
      員工舊制年資結清相關事宜之公務聯繫單、結清舊制年資
      宣導會簡報節錄影本等為據（見原審卷第195至204頁、第
      229至231頁）。經查，系爭協議書第2條固約定：「…平均
      工資之計算，悉依據行政院82年12月15日台82經44010號
      函核定『經濟部所屬事業機構列入計算平均工資之給與項
      目表』（即系爭項目表）之規定辦理…」等語（見原審卷第
      195至204頁），而依系爭項目表所載 ，雖未將夜點費列
      入平均工資。然被上訴人主張，當初我們參加宣導會時，
      有人提問系爭夜點費如何處理，工會的人表示這部分還在
      與上訴人協商中，上訴人公司的人也表示系爭夜點費部分
      ，叫我們另行訴訟請求，故我們認為系爭協議書第2條約
      定未具法之效力，再參照系爭協議書第10條，可見系爭夜
      點費並非系爭協議書所約定範疇等語（見原審卷第275頁
      ），並提出109年8月18日針對舊制結清之會議紀錄為據（
      見原審卷第263頁）。而上訴人就此則於原審時陳稱，臺
      北工會的人確實有就夜點費是否納入平均工資有跟上訴人
      公司協商，上訴人公司在108年12月17、18日竹苗地區說
      明會時好像有提到，如果被上訴人對於系爭夜點費部分要
      主張，請他們要自己到法院訴訟，由法院判斷等語（見原
      審卷第276至277頁），可見被上訴人（除葉佐財外）簽立
      系爭協議書之時，兩造確已提及系爭夜點費是否納入工資
      之爭議問題，而上訴人表示被上訴人倘有爭執，應另行提
      起訴訟解決，且系爭協議書第10條亦約定：「本協議書未
      盡事宜悉依我國相關法律辦理」等語，可見系爭協議書並
      非要將兩造間就退休金結清所生相關事項一併予以合意解
      決，則依兩造當時之真意，應認系爭協議書所約定範疇，
      尚未包含系爭夜點費是否納入平均工資以計算退休金之爭
      議問題，故縱使被上訴人（除葉佐財外）有簽立系爭協議
      書，仍難以此即謂兩造已就系爭夜點費不納入平均工資計
      算部分有為合意之情事。況勞基法係國家為實現憲法保護
      勞工之基本國策所制定之法律，其所定勞動條件為最低之
      標準，故雇主與勞工所訂勞動條件，自不得低於勞基法所
      定最低標準，已如前述。復按勞基法第2條第3款有關工資
      之規定，係屬強制規定，故夜點費是否屬於工資，應依上
      開規定而為適用判斷，亦非雇主與其勞工得以合意排除之
      事項，是上訴人辯稱除葉佐財外之其餘被上訴人，已因簽
      立系爭協議書而不得再就系爭夜點費應否納入平均工資一
      事而為請求云云，自不足採。
   7、依上開說明，系爭夜點費應屬工資，並應納入平均工資而
      計算退休金等情，應堪認定。
（二）系爭夜點費應列入平均工資計算退休金，業認定如前，且
      被上訴人就其得請求之退休金差額數額，亦提出離職金計
      算清冊、計算基本資料、平均工資計算表、109年1月至6
      月薪津表在卷為憑，已如前述，而上訴人對於如將夜點費
      列入平均工資計算，則被上訴人短少之退休金差額係如附
      表編號1至6「共應補發退休金」欄所示，法定遲延利息自
      附表編號1至6「利息起算日」欄所載日期起算等節，亦為
      兩造所不爭（見不爭執事項㈠、原審卷第184、222頁），
      則被上訴人依勞基法第55條、第84條之2規定，請求上訴
      人應給付如附表「共應補發退休金」欄所示之退休金差額
      ，及各自如附表「利息起算日」欄所示日期起算之法定遲
      延利息，即屬有據，而予准許。
五、綜上所述，被上訴人依勞基法第55條規定，請求上訴人應分
    別給付被上訴人如附表「共應補發退休金」欄所示之金額，
    及各自如附表「利息起算日」欄所示之日起至清償日止，按
    週年利率5%計算之利息，為有理由，應予准許。原審為上訴
    人敗訴之判決，並無不合，上訴論旨指摘原判決不當，求予
    廢棄改判，為無理由，應駁回上訴。
六、本件事證已臻明確，兩造其餘之攻擊或防禦方法及所用之證
    據，經本院斟酌後，認為均不足以影響本判決之結果，爰不
    逐一論列，附此敘明。
七、據上論結，本件上訴為無理由，判決如主文。 　　
中　　華　　民　　國　　110 　年　　9 　　月　　28　　日
                  勞動法庭
                      審判長法  官  黃雯惠
                            法  官  賴秀蘭
                            法  官  華奕超
附表：
編號 員工姓名 退休日期/結清日期 退休金基數（個）  因計入夜點費應補發退休金（新臺幣） 共應補發退休金（新臺幣） 利息起算日 1 高佳珍 109年7月1日 勞基法施行前 13.166 6萬0,347元 24萬1,797元 109年8月1日    勞基法施行後 31.833 18萬1,450元   2 古仁渝 109年7月1日 勞基法施行前 13.166 3萬7,303元 14萬0,764元 109年8月1日    勞基法施行後 31.833 10萬3,461元   3 葉盛發 109年7月1日 勞基法施行前 3.5 1萬6,042元 22萬4,092元 109年8月1日    勞基法施行後 36.5 20萬8,050元   4 吳文澄 109年7月1日 勞基法施行前 0 0元 18萬9,367元 109年8月1日    勞基法施行後 38 18萬9,367元   5 楊能賢 109年7月1日 勞基法施行前 0 0元 21萬9,375元 109年8月1日    勞基法施行後 39 21萬9,375元   6 葉佐財 109年6月30日 勞基法施行前 15 8萬1,000元 23萬2,750元 109年8月1日    勞基法施行後 30 15萬1,750元   
正本係照原本作成。
不得上訴。
中　　華　　民　　國　　110 　年　　9 　　月　　29　　日

　　　　　　　　　　　　　　書記官  簡素惠